【裁判字號】    90,再易,5
【裁判日期】    900420
【裁判案由】    分割共有物
【裁判全文】
臺灣雲林地方法院民事判決  九十年度再易字第五號
    再審原告  乙○○
    視    同
    再審原告  甲○○  住雲林縣.
              丙○○  住同右
    再審被告  戊○○  住雲林縣.
              丁○○  住同右
右當事人間請求分割共有物事件，再審原告對於中華民國八十九年二月二十三日本院
北港簡易庭八十九年度港簡字第十一號第一審民事判決及九十年三月七日本院民事庭
八十九年度簡上字第三四號民事確定判決提起再審，本院判決如左：
    主      文
再審之訴駁回。
再審訴訟費用由再審原告負擔。
    事      實
甲、原告方面：
一、聲明：
  (一)本院北港簡易庭八十九年度港簡字第十一號第一審民事判決及本院民事庭八十九
    年度簡上字第三四號民事確定判決均廢棄。
  (二)兩造共有坐落雲林縣水林鄉○○段七八七號，面積○．○五九六公頃建地，以如
    附圖（再審書狀內未附此圖）所示為分割，即將：編號Ａ部分面積○．○二九八
    公頃分歸再審原告取得；Ｂ部分面積○．○二九八公頃分歸再審被告及視同再審
    原告甲○○、丙○○共同取得，並按應有部分再審被告戊○○、丁○○及視同再
    審原告丙○○各六分之一、視同再審原告甲○○為六分之二之比例保持共有。
二、陳述：本件未經言詞辯論，亦未行準備程序，依再審原告所提再審書狀意旨略以
    ：
  (一)本件當事人已於原第二審法院表明不要保留道路通行之意思；另再審被告於八十
    八年五月三十一日在其所提出之起訴狀中亦主張：「共有土地因共有人間目前都
    已分管使用，‧‧‧，訴請鈞院依目前土地使用之現狀」並參酌各共有人之意願
    將土地平均分配給各共有人取得。然本件確定判決卻逕認：‧‧‧如令舊有建物
    及增建部分均留存，則導致視同審原告及再審被告所分得部分呈現不規則狀，且
    可供出入之道路寬度甚為狹小‧‧‧。又未將得心證之理由，記明於判決，容有
    消極不適用最高法院三十年度上字第三一四號、四十三年台上字第四十七號、六
    十九年台上字第七七一號判例所揭示之意旨，復未依再審被告自認事實為裁判，
    顯有影響判決之適用法規錯誤之再審理由。
  (二)共有人與其他共有人訂立共有物分割或分管之特約後，縱將其應有部分讓與第三
    人，其分割或分管契約，對於受讓人仍繼續存在，最高法院四十八年度台上字第
    一○六五號判例及大法官會議釋字第三四九號解釋文均曾揭明其意。原確定判決
    竟認：上訴人（即再審原告）所請求傳訊之證人亦無法證明其所述為事實，且縱
    使共有人間定有分管契約，基於法院裁判分割乃為使土地地盡其利，各共有人利
    益均霑等公平合理考量，本院仍不受其拘束等語。實與兩造間已於八十三年間成
    立之分管合約內容不符，而有消極不適用上開判例、解釋之適用法規顯有錯誤之
    再審事由。
  (三)本件再審原告於九十年三月十九日與家人研商翻檢證物，始於居住於台中地區次
    女家中檢出八十年一月十五日即分管合約成立前，系爭土地使用情形照片，與八
    十三年間成立分管合約後系爭土地使用情形照片互核以觀，足證兩造間於八十三
    年間成立分管合約前，再審被告使用系爭土地情形，迨至兩造成立分管合約即互
    為履行事證，如經斟酌顯將使再審原告受較有利於原確定判決之裁判，是併以民
    事訴訟法四百九十六條第一項第十三款事由提起再審之訴。
三、證據：提出土地分管使用合約書影本、再審被告戊○○、丁○○民事起訴狀影本
    、本院北港簡易庭八十九年度港簡字第十一號民事判決影本、本院民事庭八十九
    年度簡上字第三四號民事判決影本各一件及照片三幀。
乙、再審被告方面：未提任何書狀為聲明、陳述。
丙、本院依職權調閱本院八十九年度簡上字第三四號民事卷宗。
    理      由
一、本件再審原告於九十年三月十三日收受本院八十九年度簡上字第三四號民事確定
    判決，有送達證書附於上開民事卷可憑，再審原告於同年四月六日提起本件再審
    之訴，與民事訴訟法第五百條第一項再審之訴應於三十日之不變期間內提起之規
    定相符。又本件請求分割共有物訴訟，其訴訟標的對於共同訴訟之各人必須合一
    確定，原審被告（即上訴人）乙○○一人對原審確定判決提起本件再審之訴，其
    效力自及於其同一方之共同訴訟人全體，故應併列丙○○、甲○○為再審原告，
    先此敘明。
二、次按再審之訴，係對於確定終局判決聲明不服之方法，是得以再審之訴聲明不服
    者，須為終局判決，且已生形式上之確定力，若第一審法院所為之判決已經為第
    二審法院判決廢棄而不存在，自不得再對第一審判決聲請再審，此觀諸，同法第
    四百九十六條第一項本文規定自明。查，本件分割共有物事件，本院北港簡易庭
    所為第一審判決業經本院民事庭原第二審判決廢棄，此有本院民事庭八十九年度
    簡上字第三四號民事確定判決書在卷可考，則本院北港簡易庭就本件分割共有物
    事件所為之原第一審判決已不存在，本件再審原告仍對本院北港簡易庭八十九年
    度港簡字第十一號第一審民事判決聲請再審，核與前開說明，自有未合，應予駁
    回。
三、本件再審原告主張原確定判決無視再審被告在前程序審理中，已自承無庸使用系
    爭土地為通路，且自承兩造已有分管約定，請求依土地現有使用狀況分割；另兩
    造亦均依分管合約各自建屋使用近十年之久，原確定判決遽認有於系爭土地另行
    開闢通路之必要，無視再審被告自認及主張之事實、兩造分管合約，使再審原告
    合法興建之房屋面臨拆除命運，原確定判決顯與民事訴訟法第二百二十二條、第
    二百七十九之規定，最高法院三十年度上字第三一四號、四十三年度台上字第四
    七號、六十九年台上字第七七一號、四十八年度台上字第一○六號判例及大法官
    會議釋字第三四九號解釋所揭示意旨有違，而有適用法規顯有錯誤之再審事由云
    云，併提出再審被告所俱之原審起訴狀影本為佐。
四、按共有人因共有物分割之方法不能協議決定，而提起請求分割共有物之訴，應由
    法院依民法第八百二十四條命為適當之分配，不受任何共有人主張之拘束。又裁
    判分割共有物，如採原物分割者，法院僅須斟酌共有物之性質及其經濟效用，作
    公平合理之分配即可。各共有人在分割前之使用狀況，固應加以考量，惟依分管
    現狀分割，顯失公平或不合經濟利益者，縱共有人間有分管之約定，法院亦不受
    其拘束（最高法院四十九年台上字二五六九號判例、八十八年度台上字第一七九
    九號判決可資參照）。本件原審確定判決認兩造共有之系爭土地，其地形原非方
    正，略呈三角錐體，縱令兩造就系爭土地前已有分管使用合約，若依現有使用現
    狀予以分割，將使本案系爭共有土地之其他共有人所分得之土地，呈不規則畸零
    形狀而難以利用，影響其他共有人之利益至深且鉅，亦不符合公益原則，故原審
    法院認其可不受兩造間之分管合約之拘束，而另為適法適當之分配方案之決定。
    詎再審原告竟以渠等間早就共有系爭土地成立分管合約，原審判決忽略渠等主張
    依分管現況為分割，顯與最高法院四十八年度台上字第一○六五號判例及大法官
    會議釋字第三四九號解釋文所揭示之意旨有違，而有確定判決違背法令之再審事
    由；然觀諸上開判例及解釋文其意旨，係謂共有人間已就共有物成立分管或分割
    合約後，若共有人其中一人將其應有部分讓與第三人，則前成立之分管或分割合
    約對知悉之受讓人仍繼續存在，該「受讓人」仍應受該分管合約之拘束。是原審
    確定判決為使兩造分得之物符合公平、公益原則，認法院無須受兩造分管合約之
    拘束，與再審原告所引之上開判例、解釋文認共有物應有部分之受讓人，知悉有
    分管合約時，應受分管合約之拘束之意旨，大相逕庭。從而，再審原告主張原審
    確定判決排除兩造間既有之分管合約，另定分割分案，與前揭判例、解釋文不符
    ，指摘其適用法規顯有錯誤云云，自非的論，不足採取。
五、次查，本件再審原告主張兩造於前審程序中已表明無須於系爭共有土地上留設道
    路供作通行之用，詎原審判決遽認有另闢路供為通行之必要，無視再審被告自認
    及主張之事實，亦有判決違背法令之情事云云。經觀諸原審確定判決（即本院民
    事庭八十九年度簡上字第三四號民事判決）及其前審判決（即本院北港簡易庭八
    十九年度港簡字第十一號民事判決）就本案兩造共有之系爭土地，其所決定採行
    之分割方案，均未表明須於兩造共有系爭土地上劃設通路供作通行之用，此有前
    開案號民事判決二份在卷可稽，本件再審原告竟謂原確定判決認有於系爭共有土
    地開闢通路之必要，與兩造於原第二審法院主張不須保留道路通行之意思不符，
    而有判決違背法令之再審事由云云，容或有誤，亦不足採。
六、又再審原告主張本件再審被告於前程序審理中，業在其所提出之起訴狀內，自認
    兩造間就系爭共有土地已有分管合約，並請求依目前土地使用之現狀，且參酌各
    共有人之意願，將共有系爭土地平均分配與各共有人取得，詎原審判決竟忽視再
    審被告前揭自認之事實，顯與民事訴訟法第二百七十九條之規定有違，而有判決
    適用法規錯誤之再審理由云云。姑不論再審原告上開主張，僅係就原審法院所為
    判決有關證據取捨、事實認定之職權行使，指摘其為不當，尚難認係對該確定判
    決適用法規有何不合於法律規定，或與判例、解釋有何違反之情事，而為具體指
    摘，其據此為由提起本件再審，已有未合。即或法院裁判分割共有物時，未能全
    盤採行當事人所提議之分割方案，只需其所定之分配方法，未違共有物之性質及
    其經濟效用，並符合共有人大多數利益，亦難謂其判決有何違法情事，此有最高
    法院四十九年台上字二五六九號判例、八十八年度台上字第一七九九號判決可資
    參照，業如前述。況觀諸本案再審被告在前審程序中所主張之分割方案，業經原
    第一審法院審酌衡量認屬可行，而為原第一審判決所採用。嗣該分割方案雖經原
    第二審確定判決依本案再審原告（即原審上訴人）之主張將之廢棄，另為更有利
    於本案再審原告主張之判決，然該確定判決所採行之分割方案亦係根據本案再審
    被告於前審程序中所提分割方案略加修正而已，此有前揭案號之民事判決二份在
    卷可憑，足徵前審法院對本案再審被告在前審程序所為之主張，已經詳為審酌調
    查，至為灼然。本案再審原告仍以前開情詞，指摘原審判決忽視再審被告在前審
    程序所為之主張，而有適用法規顯有錯誤，顯非屬實，自無足取。
七、末按民事訴訟法第四百九十六條第一項第十三款規定得提起再審之訴，除當事人
    發現未經斟酌之證物或得使用該證物者外，尚須以該證物如經斟酌，當事人可受
    較有利益之裁判為要件，如該證物縱加斟酌，仍不能認為當事人可受較有利之裁
    判者，即難認再審之訴為有理由。本件再審原告主張其於九十年三月十三日收受
    原審確定判決後，又於同年月十九日翻檢出兩造共有之系爭土地前於八十年一月
    間使用情形之照片，與八十三年間兩造成立分管合約後系爭土地使用情形照片，
    相較以觀，足證兩造於八十三年間確有分管之約定並即進而互為履行之事實存在
    ，此等證據如經斟酌顯將使再審原告受較有利於原確定判決之裁判，是並以該事
    由提起再審之訴云云。經觀諸再審原告所提附卷之照片，其內固有老舊房舍一棟
    ，然僅憑此一老屋相關照片，是否足以證明兩造間於八十三年間確有分管合約成
    立，尚非無疑。況縱令兩造間確有分管使用合約存在，然原審確定判決亦認若任
    憑準照再審原告（即原審上訴人）使用系爭土地之現況為分割，則將導致其他共
    有人所分得之土地呈不規則形狀，而難以利用，對其他共有人自屬不公。是原審
    法院考量，為使系爭共有土地，盡其地利，並使各共有人利益公平均霑，認既難
    任令再審原告所有位於系爭土地上之舊有建物及增建部分予以全部留存，則其為
    分割裁判，自無須全盤受兩造間之分管合約拘束，已如前述。是兩造間是否有分
    管合約存在，既無足影響本案原審就系爭共有土地分割方案之訂定，則再審原告
    所提之照片，縱能證明兩造間前此確有分管使用合約存在，然經斟酌後，仍不能
    認為再審原告可受較有利之裁判，則依前說明，即難認有為再審之事由。
八、綜上所述，本件再審之訴一部不合法、一部顯無再審理由，爰不經言詞辯論逕以
    判決駁回之。合依民事訴訟法第五百零二條、第七十八條，判決如主文。
中      華      民      國    九十      年      四      月    二十      日
                                  臺灣雲林地方法院民事第二庭
~B審判長法官  陳宏卿
~B法      官  蘇錦秀
~B法      官  蔣得忠
右為正本係照原本作成
不得上訴
中      華      民      國    九十      年      四      月    二十      日
~B法院書記官  韓乾興


司法院資訊處製作；財團法人民間司法改革基金會備份。
